【裁判字號】    97,上易,954
【裁判日期】    980218
【裁判案由】    侵權行為損害賠償
【裁判全文】
臺灣高等法院民事判決                 97年度上易字第954號
上  訴  人  戊○○
被  上訴人  丙○○
            乙○○
            丁○○
            甲○○
上列當事人間請求侵權行為損害賠償事件，上訴人對於中華民國
97年9月16日臺灣板橋地方法院97年度訴字第454號第一審判決提
起上訴，本院於98年2月4日言詞辯論終結，判決如下：
    主      文
上訴駁回。
第二審訴訟費用由上訴人負擔。
    事實及理由
壹、程序部分：
    本件被上訴人甲○○經合法通知，未於言詞辯論期日到場，
    經核無民事訴訟法第386 條各款所列情形，爰依上訴人之聲
    請，而為一造辯論判決，合先敘明。
貳、實體部分：
一、上訴人起訴主張：
  (一)被上訴人丙○○、乙○○未經訴外人巨合有限公司（下稱巨
    合公司）許可，於民國（下同）93年12月10日前往交通部公
    路總局臺北區監理所（下稱臺北區監理所），為訴外人巨合
    公司所有之車號3E—8597號自用小客貨車（下稱系爭車輛）
    辦理補發行車執照、新領牌照登記書。被上訴人丙○○、乙
    ○○持補發資料將系爭車輛辦理過戶登記至訴外人東俐汽車
    商行（後更名為東立汽車商行，下稱東立商行）名下，系爭
    車輛再由被上訴人丁○○於93年12月30日過戶登記予一名冒
    稱為「張洌洋」之人（下稱冒稱張洌洋之人）名下，並領取
    行車執照及過戶登記書交付冒稱張洌洋之人。嗣後冒稱張洌
    洋之人持偽造之張洌洋身分證、土地謄本等資料，冒用張洌
    洋名義，向訴外人和潤企業股份有限公司（下稱和潤公司）
    業務主任即上訴人，佯稱欲以系爭車輛辦理動產抵押借款，
    將系爭車輛相關車籍資料交付上訴人，上訴人信以為真，誤
    認冒稱張洌洋之人確為系爭車輛所有人，經和潤公司審核後
    ，同意貸款新臺幣（下同）400,000 元予冒稱張洌洋之人，
    並於96年1月4日將款項匯入其所指定之被上訴人甲○○帳戶
    （中國信託商業銀行樹林分行帳號000000000000）。
  (二)系爭車輛已設定動產抵押權予中國信託商業銀行永吉分行（
    下稱永吉中信商銀），上訴人分別向永吉中信商銀及和潤公
    司代償本金40餘萬及利息、違約金共計656,990 元後，取得
    其債權及動產抵押權，惟系爭車輛車籍資料已因矇領號牌而
    逕行註銷，使上訴人無法變更系爭車輛之動產抵押登記。
  (三)被上訴人丙○○、乙○○、丁○○未經訴外人巨合公司之同
    意，冒用巨合公司及張洌洋之身分，矇領系爭車輛之車籍資
    料，移轉所有權，有偽造文書之嫌，並侵害訴外人巨合公司
    之所有權，並使上訴人之動產抵押權無法行使，侵害上訴人
    之債權。被上訴人丙○○、乙○○、丁○○之行為雖經臺灣
    板橋地方法院檢察署檢察官以96年度偵字第10783 號偽造文
    書等案件予以不起訴處分在案，難有故意之嫌，但卻有過失
    之實，而訴外人巨合公司已授權上訴人向侵權之人提起民事
    訴訟，上訴人依民法第184條第1項、第185 條之規定，請求
    被上訴人丙○○、乙○○、丁○○負共同侵權行為損害賠償
    責任。
  (四)被上訴人甲○○提供帳戶予冒稱張洌洋之人使用，使其利用
    該帳戶詐騙400,000 元，其行為係刑法第30條幫助他人犯罪
    之從犯，故其侵害上訴人動產抵押權至為明顯，被上訴人甲
    ○○業經臺灣板橋地方法院檢察署檢察官聲請簡易判決起訴
    在案，上訴人依民法第184條第1項、第185 條之規定，請求
    被上訴人甲○○負共同侵權行為之損害賠償責任。
  (五)求為判決：被上訴人應連帶給付上訴人656,990 元，並自起
    訴狀繕本送達翌日起至清償日止，按週年利率5%計算之利息
    ，暨以供擔保為條件之假執行宣告。
二、被上訴人則以：
  (一)被上訴人丙○○部分：
    伊為泰安產物保險股份有公司之業務員，在監理所幫人代辦
    業務。伊幫訴外人東立商行至監理所辦理過戶，辦理完畢即
    交給訴外人東立商行之人。被上訴人乙○○係伊之客戶，當
    時幫忙伊抽單排隊辦理申請，被上訴人乙○○不認識訴外人
    東立商行等語，資為抗辯。
  (二)被上訴人乙○○部分：
    伊為被上訴人丙○○之客戶，被上訴人丙○○請伊幫忙抽單
    在窗口等候，系爭車輛相關文件辦理完畢後即交還給被上訴
    人丙○○等語，資為抗辯。
  (三)被上訴人丁○○部分：
    伊係專門代辦汽車驗車、過戶，當時只是受車行委託，拿合
    法證件辦理過戶，監理所都無法辨識證件是否偽造，伊亦無
    從得知等語，以為抗辯。
三、原審為上訴人敗訴之判決，上訴人提起上訴，上訴聲明為：
    (一)原判決廢棄。(二)被上訴人應連帶給付上訴人656,990 元，
    並自起訴狀繕本送達翌日起至清償日止，按週年利率5%計算
    之利息。被上訴人丙○○、乙○○、丁○○答辯聲明均為：
    上訴駁回。
四、本件不爭執事項：
  (一)被上訴人丙○○曾為訴外人東立商行向監理所申請過戶及補
    發行車執照、新領牌照登記書。
  (二)被上訴人乙○○曾在被上訴人丙○○辦理上開申請手續時抽
    取號碼牌，並辦理上開申請手續。
五、本件爭點：
  (一)上訴人自訴外人永吉中信商銀及和潤公司受讓何種權利？
  (二)上訴人有何權利受到侵害？
  (三)上訴人是否得依侵權行為之法律關係請求被上訴人連帶賠償
    ？
六、經查：
  (一)車號3E—8597自用小客貨車係於91年10月2 日於臺北市監理
    處辦理新車領牌登記於訴外人巨合公司所有，嗣遭冒名過戶
    ，於93年12月10日在臺北區監理所補發牌照登記書，隨即辦
    理過戶登記於「東俐汽車商行」名下，復於93年12月31日在
    臺北市監理處辦理車主名稱變更登記為「東立汽車商行」後
    ，隨即辦理過戶登記至「張洌洋」名下，有交通部公路總局
    臺北區監理所97年6月19日北監車字第0970031244 號函在卷
    可稽（原審卷第70至71頁）、95年5 月25日訴外人張洌洋致
    臺北區監理所聲明書，及94年1 月27日訴外人巨合公司致臺
    北區監理所申請書可稽（詳參臺灣板橋地方法院檢察署96年
    度偵字第10783號卷宗節本）。
  (二)兩造不爭執被上訴人丙○○係為訴外人東立商行向監理所申
    請過戶及補發行車執照、新領牌照登記書之代辦業者，被上
    訴人乙○○則在被上訴人丙○○辦理上開申請手續時抽取號
    碼牌，並辦理上開申請手續。另查，被上訴人丁○○係辦理
    「東俐汽車商行」更名為「東立汽車商行」，及系爭車輛過
    戶至「張洌洋」名下之代辦者，有汽（機）車各項異動登記
    書、汽（機）車過戶登記書、臺北市監理處監理代辦人資料
    表可稽（詳參96年度偵字第10783號偵查卷宗節本）。
  (三)綜上事證足認，系爭車輛遭冒名過戶於訴外人張洌洋名下，
    被上訴人丙○○、乙○○、丁○○為前開車輛過戶過程中之
    代辦者。
七、次查，冒稱張洌洋之人持偽造之張洌洋身分證、土地謄本等
    資料，冒用訴外人張洌洋名義，持系爭車輛相關車籍資料向
    訴外人和潤公司申請貸款，由訴外人和潤公司審核後，於93
    年12月10日將系爭車輛設定動產擔保交易動產抵押予債權人
    永吉中信商銀，由永吉中信商銀貸款予冒稱張洌洋之人（下
    稱系爭貸款），將系爭貸款撥付至冒稱張洌洋之人指定之被
    上訴人甲○○帳戶。被上訴人甲○○因將帳戶提供予年籍姓
    名不詳之人使用，犯幫助詐欺取財罪，經臺灣板橋地方法院
    97年度簡字第1146號刑事簡易判決有罪確定。以上事實，有
    動產擔保交易動產抵押設定塗銷登記申請書、貸款借據暨動
    產抵押契約書、臺灣板橋地方法院檢察署檢察官96年度偵字
    第1078 3號聲請簡易判決處刑書、臺灣板橋地方法院刑事簡
    易判決，在卷可稽（原審卷第50、51第21至23頁、本院卷第
    47至48頁），及臺北縣警察局蘆洲分局94年3月29日、95年9
    月8 日詢問上訴人調查筆錄、94年7月7日詢問訴外人張洌洋
    調查筆錄附於原法院檢察署96年度偵字第10783 號偵查卷宗
    可按。由上足認，冒稱張洌洋之人持偽造之身分及系爭車輛
    文件，向訴外人永吉中信商銀申請系爭貸款獲准是實。
八、按債之清償，得由第三人為之。就債之履行有利害關係之第
    三人為清償者，於其清償之限度內承受債權人之權利，但不
    得有害於債權人之利益。民法第311條第1項、第312 條定有
    明文。
  (一)查系爭車輛遭冒稱張洌洋之人以偽造之文件向訴外人永吉中
    信商銀申請系爭貸款，詳前述，嗣於94年2月1日由訴外人和
    潤公司向永吉中信商銀代償冒稱張洌洋之人所申辦之系爭貸
    款，有債務代償證明書在卷可稽（本院卷第64頁），該債務
    代償證明書記載「和潤企業股份有限公司於94/2/1代償張洌
    洋之擔保貸款（放款帳號：000000000000），代償金額$656
    ,990 元正。」。該證明書文義明白，系爭貸款之原始債權
    人即訴外人永吉中信商銀並未移轉侵權行為損害賠償請求權
    予訴外人和潤公司，可以認定。
  (二)上訴人固於94年2月5日向訴外人和潤公司償付冒稱張洌洋之
    人之系爭貸款，並為債權之移轉，有債務代償證明書及債權
    移轉契約書與其他約定事項在卷可稽（本院卷第68、第65至
    67頁），其中訴外人和潤公司出具之債務代償證明書記載「
    查戊○○先生於94/2/5代償張洌洋（身份證號：Ｚ000000000
     ）之擔保借款。自代償日起，基於該擔保借款而衍生之一
    切權利，包含侵權行為損害賠償請求權，亦同時移轉至戊○
    ○先生所有。」。然系爭貸款之原始債權人永吉中信商銀既
    未移轉侵權行為損害賠償請求權予訴外人和潤公司，是以，
    上訴人自無從訴外人和潤公司移轉侵權行為損害賠償請求權
    。
  (三)綜上，上訴人主張被上訴人丙○○、乙○○、丁○○、甲○
    ○侵害其權利，依據侵權行為損害賠償請求權（本院卷第97
    頁），向被上訴人請求連帶負損害賠償責任，為無理由。
九、上訴人並無受移轉取得侵權行為損害賠償請求權，上訴人主
    張依據民法第184條第1項、第185 條規定，請求被上訴人應
    連帶給付656,990 元，及自起訴狀繕本送達翌日起至清償日
    止，按週年利率5%計算之利息，為無理由，應予駁回。
十、綜上所述，上訴人主張本於侵權行為之法律關係，請求被上
    訴人應連帶給付656,990 元本息，為無理由，不應准許。原
    審為上訴人敗訴之判決，及駁回其假執行之聲請，理由雖有
    不同，惟結論並無二致，仍應予以維持。上訴意旨指摘原判
    決不當，求予廢棄改判，為無理由，應予駁回。
十一、臺灣板橋地方法院檢察署96年度偵字第10783 號偵查卷宗
      節本附卷。本件事證已臻明確，兩造其餘攻擊防禦方法及
      未經援用之舉證，經審酌核與本件判決結果不生影響，不
      再逐一論述，附此敘明。
十二、據上論結，本件上訴為無理由，依民事訴訟法第463 條、
      第385條第1項、第449條第2項、第78條，判決如主文。
中    華    民    國    98    年    2     月    18    日
                    民事第二庭
                        審判長法  官  吳謙仁
                              法  官  蘇瑞華
                              法  官  李瓊蔭
正本係照原本作成。
不得上訴。
中    華    民    國    98    年    2     月    19    日
                              書記官  王才生


司法院資訊處製作；財團法人民間司法改革基金會備份。
